【裁判字號】    97,重訴,20
【裁判日期】    970618
【裁判案由】    殺人
【裁判全文】
臺灣高雄地方法院刑事判決              97年度重訴字第20號
公  訴  人  臺灣高雄地方法院檢察署檢察官
被      告  丁○○
選任辯護人  梁智豪律師
上列被告因殺人案件，經檢察官提起公訴（96年度偵字第34706
號），本院判決如下：
    主  文
丁○○殺人，累犯，處無期徒刑，褫奪公權終身。
扣案瑞士刀壹把沒收。
    事  實
一、丁○○曾因偽造文書案件，經福建金門地方法院判處有期徒
    刑4 月確定，並於95年10月3 日執行完畢。其與蔡崇隆係鄰
    居，雙方於97年11月27日21時許，在高雄市○○區○○街31
    巷10號處，因丁○○要求蔡崇隆介紹工作而發生糾紛，並互
    相毆打，嗣經蔡麗卿阻止而分開。然丁○○仍心感不滿，於
    97年11月28日7 時30至40分許，至高雄市○○區○○街31巷
    11號蔡崇隆住處，尋找蔡崇隆並大聲叫囂，嗣於同日7 時50
    分許，丁○○在前開處所，發現蔡崇隆自前開處所步出，雙
    方遂發生爭執，並互相以三字經互罵，詎丁○○竟基於殺人
    之犯意，持足以致人於死之瑞士刀，自下而上突刺蔡崇隆頸
    部，傷口處距腳跟高145 公分，寬約4 公分，深達7 公分，
    刀徑由頸部軟組織劃過胸鎖乳突、肌肉側及肩胛舌肌、於距
    腳跟高151 公分處劃斷頸總動脈，嗣因大量出血送高雄醫學
    大學附設中和紀念醫院急救，因傷重於97年12月4 日死亡。
二、案經高雄市政府警察局鹽埕分局報請臺灣高雄地方法院檢察
    署檢察官偵查起訴。
    理  由
壹、關於證據能力、
一、
（一）按被告以外之人（包括證人、鑑定人、告訴人、被害人及
      共同被告等）於審判外之陳述雖不符刑事訴訟法第159 條
      之1 至之4 等四條之規定，而經當事人於審判程序同意作
      為證據，法院審酌該言詞陳述或書面陳述作成時之情況，
      認為適當者，亦得為證據；當事人、代理人或辯護人於法
      院調查證據時，知有刑事訴訟法第159 條第1 項不得為證
      據之情形，而未於言詞辯論終結前聲明異議者，視為有前
      項之同意，同法第159 條之5 定有明文。立法意旨在於傳
      聞證據未經當事人之反對詰問予以核實，原則上先予排除
      。惟若當事人已放棄反對詰問權，於審判程序中表明同意
      該等傳聞證據可作為證據；或於言詞辯論終結前未聲明異
      議，基於尊重當事人對傳聞證據之處分權，及證據資料愈
      豐富，愈有助於真實發見之理念，且強化言詞辯論主義，
      使訴訟程序得以順暢進行，上開傳聞證據亦均具有證據能
      力。
（二）本件證人蔡麗卿、甲○○曾於警詢中為陳述，其性質雖屬
      傳聞證據，惟蔡麗卿未再於法院審理中為陳述，甲○○於
      審理中亦避重就輕證述，且查無符合同法第159 條之1至
      之4 等前四條之情形，其等所為之上開警詢筆錄內容，業
      經當事人於審判程序同意作為證據（見本院準備程序筆錄
      ），依上開規定，是其於警詢中之證言應具有證據能力（
      已同意其有證據能力，本院審酌上開筆錄作成時，較無人
      情施壓或干擾，亦無不當取供之情形，認為以之作為本案
      之證據亦屬適當，是其於警詢中之證言自具有證據能力）
      。
二、
（一）按刑事訴訟法第159 條之4 規定，除前三條之情形外，下
      列文書亦得為證據：(一)除顯有不可信之情況外，公務員職
      務上製作之紀錄文書、證明文書。(二)除顯有不可信之情況
      外，從事業務之人於業務上或通常業務過程所須製作之紀
      錄文書、證明文書。(三)除前二款之情形外，其他於可信之
      特別情況下所製作之文書。此係因公務員職務上製作之紀
      錄文書或證明文書，係公務員依職權所為，與其責任、信
      譽攸關，若有錯誤、虛偽，公務員可能因此擔負刑事及行
      政責任，且該等文書經常處於可能受公開檢查之狀態，其
      正確性及真實之保障極高；另從事業務之人在業務上或通
      常業務過程製作之上開文書，因係於通常業務上不間斷而
      規律之記載，一般均有會計等人員校對，記錄時亦無預見
      日後將作為證據之偽造動機，其虛偽之可能性較小，且如
      讓製作者以口頭方式在法庭上再重述過去之事實或數據，
      實際上有其困難，二者具有一定程度之不可代替性，是除
      非有顯不可信之情況外，上開公務文書或業務文書應均具
      有證據能力；又與上開公務文書或業務文書同具有可信性
      之官方公報、統計表、體育紀錄、學術論文及家譜等文書
      ，除非均有顯不可信之情況外，基於同一理由，亦應具有
      證據能力。
（二）本件卷附驗斷書、相驗屍體證明書、法務部法醫研究所96
      醫鑑字第0961101960號鑑定報告書及內政部警政署刑事警
      察局刑醫字第0960193006號鑑驗書，均係公務員職務上製
      作之文書，亦無顯不可信之情況，上開文書應具有證據能
      力。
貳、關於實體部分：
一、訊據據被告丁○○固坦承有上揭事實，惟矢口否認有殺人之
    犯意，辯稱：當天係因遭死者蔡崇隆毆打，其與機車一起摔
    倒，致放置在機車上之工具掉落滿地，蔡崇隆仍半彎腰攻擊
    ，其在無意識情況下，隨手撿起地上之瑞士刀由下往上揮刺
    ，而誤中蔡崇隆上身，其見蔡崇隆血流如注之際，即要妻子
    打電話叫救護車才離開現場其係誤刺蔡崇隆，並無殺人之犯
    意云云。惟查，被告在為殺人犯行之前曾與被害人蔡崇隆起
    衝突除為被告所是認外，並經證人蔡麗卿於警詢中證述明確
    ，證人蔡麗卿證稱如下：【問：你是否有聽或看到蔡崇隆與
    丁○○吵架及打架？答：27日晚上約21時左右在屋內有聽到
    我家門外有撞擊聲，我就出門查看看到丁○○手拿一支木棒
    要打我哥蔡崇隆，我哥與丁○○互搶該木棒，然後我跟丁○
    ○母親一起將兩人拉開，然後就各自回家，過後約20分鐘我
    哥外出，丁○○又還回我家門口叫囂 (他說叫蔡崇隆出來我
    回答他不在家，陳某叫我打電話叫蔡崇隆回來，我沒有理會
    他，陳某就在我門外怒罵揚言潑汽油放火燒毀我家)我 沒有
    理會他就離開，28日早上約8 時左右我聽到我大嫂 (陳翠蓮
    ) 在樓下叫我趕快下來，當我下樓時就看到我哥蔡崇隆倒臥
    在我家門口血泊中。】，顯見本件案發前被告即對被害人蔡
    崇隆心生嚴重不滿。次查，證人甲○○於警詢中證稱如下：
    【問：你是如何前往華王飯店上班？答：我從96年11月13日
    開始每天約早上7 時50分，從我家高雄市○○區○○街18巷
    27 號 旁穿過空地，由必忠街31巷走必忠街右轉大成街到五
    福四路華王飯店上班。問：你於96年11月28日是如何前往上
    班？答：約早上8 時左右，從我家旁空地穿過，由必忠街31
    巷走必忠街右轉大成街到五福四路華王飯店上班。問：你28
    日是否有看到陳啟上如何殺死蔡崇隆？請詳述當時情形？答
    ：當時我要上班剛好途經蔡崇隆旁空地時有聽到丁○○向蔡
    崇隆叫罵 (說蔡崇隆是「俗仔子」< 台語> 你不敢出來我要
    打死你)， 後來走到蔡崇隆家 (必忠街31巷11號)前 看到丁
    ○○(必 忠街31巷10號)坐 在他家門口機車上而蔡崇隆當時
    剛好開門出來並說「你喝酒是在亂什麼」就從他家快走至丁
    ○○面前就出手打丁○○，我看到他們打架就快步離開上班
    去，我走到必忠街31巷與必忠街時有回頭看到只看到蔡崇隆
    站在原地沒有看到丁○○，我就離開去上班。問：你是否有
    看到丁○○拿刀刺殺蔡崇隆？答：沒有看到。】，益證斯時
    被告對於被害人蔡崇隆已心生怨恨，而俟機對被害人不利。
    而被告丁○○於偵查中亦自承如下【：問：是否在96.11.27
    ，在必忠街，先跟蔡崇隆發生爭執後，你持瑞士刀朝他頸部
    刺一刀？答：96.11.27晚上，他沒有理由就到我家，在我家
    門口打我，他罵我垃圾小孩 (台語)， 陳國安、蔡承翰有過
    來勸架，我就沒有理他，隔天早上8 點左右，因我家跟他家
    住對面，我從家裡罵他，說你不下來，他沒下來，我就騎摩
    托車去上班，我想到未帶打火機又騎回來，回到家，我就呼
    喊我老婆幫我拿打火機下來，結果，蔡崇隆就走過來，一直
    打我，打到我摔落機車，我放在腳踏板處的工具帶就掉出來
    ，我就彎下去撿工具，結果他又一直踹我，我就拿從工具帶
    掉出來的瑞士刀，看他朝我過來，我就朝他捅下去，結果我
    就看到他捂著脖子與肩膀中間，一直冒血，我老婆剛好拿打
    火機出來，看到他流血就報案，我就騎著摩托車跑了。問：
    是否朝著他脖子刺？答：我是朝著他的肚子要捅下去，結果
    他用手揮一下，就刺到脖子與肩膀中間。問：人的肚子、脖
    子等都是重要部位，以瑞士刀突刺會造成死亡，是否知道？
    答：知道。問：當時有要致他於死的意思？答：沒有。問：
    他當時如何揮？答：我是左手持刀往他肚子刺過去時，他右
    手從右邊揮過來，結果就直接刺入他脖子與肩膀中間，後來
    我就把刀子拔出來。】。再查，本件瑞士刀為被告所有為被
    告所自承，果係真如被告所言，其係隨手拿起瑞士刀自衛，
    則怎可能拿起瑞士刀時，刀刃即已展開？而上開展開之刀刃
    又恰是瑞士刀中最銳利之刀刃部分？又瑞士刀因刀刃折疊內
    縮，突出之部分很窄，非小心撥出刀刃並不容易撥出，並非
    隨手可撥出，顯見被告應係已先將瑞士刀刃撥出，而預備刺
    殺被害人。又查，被告稱係因被害人用手揮一下，隨手要將
    刀子撥開，結果就刺到被害人脖子與肩膀中間；然果係被害
    人要將刀子撥開，應係由右往左、由內往外撥，則刀子僅可
    能向外揮，自不可能反向上撥而插入被害人脖子。顯見此係
    被告卸責之詞。另查，本件為兇器瑞士刀刀刃長度約為5.4
    公分，含突出物約為6 公分，後為一圓弧鈍角，業經本院當
    庭勘驗屬實，並有照片附件可稽，而本件被害人蔡崇隆死亡
    經過研判由解剖還原銳器傷之結果，可見死者之死因為頸部
    銳器傷割斷頸動脈合併大出血死亡。其刀徑為由向左、向後
    、略為朝上，傾向於他人持刀刺頸所造成，死亡方式為他殺
    。鑑定結果死者蔡崇隆因銳器刺頸，割斷頸總動脈，導致低
    容積性休克，死亡方式為他殺。而本件被害人屍體經依次拆
    開手術縫合後，於距腳跟高145 公分，右4 公分有長約4 公
    分之刺傷，深約7 公分（終止於高151 公分處）。刀徑由頸
    部軟組織劃過胸鎖乳突、肌肉側及肩胛舌肌，於高151 公分
    處劃斷頸總動脈，亦經檢察官督同法醫檢驗、解剖確明，填
    具驗斷書，並有法務部法醫研究所96醫鑑字第0961101960號
    鑑定報告書、相驗屍體證明書在卷可稽，復有扣案瑞士刀1
    把及內政部警政署刑事警察局刑醫字第0960193006號鑑驗書
    等在卷可參；以被告所持上開瑞士刀刀刃長度約為5.4 公分
    ，含突出物約為6 公分，後為一圓弧鈍角，而插入被害人身
    體重要部位即充滿血管有大動脈通過之頸部，竟可造成深約
    7 公分之傷口，顯見被告於以刀刺入被害人頸部時，用力甚
    堅猛，其殺意至堅，殆可認定。又被告亦自承知悉人的肚子
    、脖子等都是重要部位，以瑞士刀突刺會造成死亡；是被告
    以銳利之瑞士刀刀刃，猛力刺入被害人充滿動脈及其他血管
    之身體重要部位頸部，並造成深達7 公分之傷口，被害人因
    而大量流血以致死亡，被告有殺人之犯意，灼然至明。又被
    害人係因被告此項殺人行為而死亡，其間自有相當因果關係
    。被告所辯顯係卸責之詞，殊無可取。又證人即被告之父丙
    ○○雖到庭證述稱：被告刀子打開後要嚇嚇被害人，但被害
    人衝過來，要用手撥開他的刀，結果手順勢往上，才刺中被
    害人。然其稱被告丁○○係以右手拿刀，已與被告稱係左手
    拿刀不符；且證人丙○○當時係躺在床上，如何知道誰打誰
    ？其證詞顯係迴護被告之詞，亦不足採。本件事證明確，被
    告殺人犯行堪予認定。
二、核被告所為，係犯刑法第271 條第1 項之殺人罪。又被告丁
    ○○曾因偽造文書案件，經福建金門法院判處有期徒刑4 月
    確定，並於95年10月3 日執行完畢，有臺灣高等法院被告前
    案紀錄表1 份在卷可考，5 年之內再犯有期徒刑以上刑之本
    罪，為累犯，本應依法加重其刑，惟因無期徒刑之罪依刑法
    第65條第1 項規定，不得加重，爰不予加重，併予敘明。爰
    審酌被告素行非佳，僅因工作不順請被害人幫忙未獲應允即
    與被害人起爭端，竟萌殺意，殺害被害人，罔顧人命，惡性
    非輕，嚴重危害社會之安全，犯後又圖卸責，態度不良，又
    從案發至今已逾半年，仍未與被害人家屬達成和解，及被告
    智識程度等一切情狀，量處無期徒刑，並依法宣告褫奪公權
    終身。至犯罪所用之兇器，為被告所有供本件殺人犯罪所用
    之物，爰併予宣告沒收。
據上論斷，應依刑事訴訟法第299 條第1 項前段，刑法第271 條
第1 項、第47條第1 項、第37條第1 項、第38條第1 項第2 款，
判決如主文。
本案經檢察官乙○○到庭執行職務
中    華    民    國    97    年    6     月    18    日
                  刑事第九庭  審判長法  官  張世賢
                                    法  官  陳建和
                                    法  官  黃紀錄
以上判決正本證明與原本無異
如不服本判決應於收受本判決後10日內向本院提出上訴書狀，並
應敘述具體理由，如未敘述上訴理由者，應於上訴期間屆滿後20
日內補提理由書狀於本院（均須按他造當事人之人數附繕本）「
切勿逕送上級法院」。
中    華    民    國    97    年    6     月    18    日
                                    書記官  簡鴻雅
附錄本案論罪科刑法條：
刑法第271 條：殺人者，處死刑、無期徒刑或10年以上有期徒刑
。


司法院資訊處製作；財團法人民間司法改革基金會備份。
